最高法院刑事判決　　　　　　　　　　　　　　　　九十一年度台上字第七六八號
　　上　訴　人　甲○○
　　選任辯護人　陳國雄律師
右上訴人因偽造有價證券案件，不服台灣高等法院中華民國八十九年十月三十日第二
審更審判決（八十八年度重上更(四)字第二二七號，起訴案號：台灣宜蘭地方法院檢察
署八十一年度偵字第七○四、八五八號），提起上訴，本院判決如左：
    主  文
原判決撤銷，發回台灣高等法院。
    理  由
本件原判決認定上訴人甲○○於民國七十四年六月間，在台北市○○○路三六九巷三
十六弄廿一之一號二樓設立孟巴司有限公司（下稱孟巴司公司），以林素貞為名義負
責人，但實際由上訴人負責經營，嗣余天富經營之東良木業有限公司（下稱東良木業
公司）於七十五年間停業，上訴人即租用余天富設於宜蘭市○○路六之六六號辦公室
，工廠則設於宜蘭縣員山鄉○○路二三六號余天富原有之廠房。迨於七十九年十一月
間，將孟巴司公司負責人變更為原來擔任公司會計之余秀惠，並於八十年七月十六日
，將公司遷至宜蘭縣員山鄉○○路二三六號。緣上訴人於七十五年間因案遭法院通緝
，無法使用自己名義之支票，又見孟巴司公司之會計余秀惠之父余天富經營之東良木
業公司已經停業，且余秀惠平日亦為其父簽發支票，為能取得支票使用並獲取信用，
乃與余秀惠商量，由余秀惠簽發余天富個人名義及東良木業公司之支票，供孟巴司公
司週轉及支付款項之用，因支票均有兌現，余天富嗣雖知情，但仍未阻止。迄八十年
九月間，孟巴司公司資金週轉困難，需大量借貸，乃意圖為自己不法之所有，與余秀
惠謀議，利用余秀惠能使用余天富支票之機會，趁機竊取余天富之支票使用，余秀惠
乃在宜蘭市○○路六之六六號余天富之辦公桌內，利用余天富不知情之時，竊取如原
判決所示之支票共二十三張，盜用余天富及東良木業公司之印章，先將印章蓋妥，嗣
即意圖供行使之用，於支票所載發票日前，除如原判決附表編號第十五、十六、十七
號三張推由甲○○簽發外，餘由余秀惠簽發，分別持向王清松、蕭麗慎、邱傳盧、江
錦發等人調現週轉，取得與票面所示金額相同之金錢。嗣經王清松、蕭麗慎、邱傳盧
、江錦發等提示，因不獲兌現而向東良木業公司及余天富追索，余天富始發現等情。
因而撤銷第一審不當之科刑判決，改判論處上訴人共同連續偽造有價證券罪刑，固非
無見。
惟查：(一)、刑法上所謂偽造有價證券，以無權簽發之人冒用他人名義簽發有價證券為
要件。無權簽發之人，未經授權，於冒用他人名義簽發有價證券完成時，其犯罪即已
成立，不以權利人之事後明示反對其簽發為必要；亦不因嗣後經權利人之追認或不予
追究而認不成立偽造有價證券。原判決事實記載上訴人於七十五年間因案遭法院通緝
，無法使用自己名義之支票，為能取得支票並獲取信用，乃與余秀惠商議，由余秀惠
簽發余天富個人名義及東良木業公司之支票，供孟巴司公司使用，支票均有兌現等語
。但究竟余秀惠簽發余天富個人名義及東良木業公司之支票，是否有經余天富之授權
，原判決事實欄則未明確認定；且設余秀惠事前未獲授權簽發，則所簽發之支票事後
縱有兌現，仍無礙其偽造有價證券罪之成立。原判決以上訴人所簽發之支票均有兌現
，余天富未阻止，及余秀惠認其簽發後上訴人會將款存入銀行帳戶補足存款供兌領等
情，而認此時段（自七十五年至八十年八月間止），上訴人與余秀惠簽發余天富個人
及東良木業公司之支票使用，主觀上並無偽造有價證券之犯意（見原判決第十二頁）
，所持之法律見解，非無可議。且憑何證據認定余天富有授權上訴人或余秀惠於七十
五年至八十年八月間簽發支票？又何以自八十年九月間余天富突改變初衷而不許上訴
人或余秀惠簽發支票？原判決均未說明判斷之理由，亦有判決理由不備之違法。(二)、
審理事實之法院，對於案內一切與罪名之成否、論罪科刑有關之證據，除認為不必要
者外，均應詳為調查，然後基於調查所得之心證以為判斷之基礎；故證據雖已調查，
若尚有其他必要部分並未調查，即與證據未經調查無異，率予判決，即難謂無刑事訴
訟法第三百七十九條第十款所稱應於審判期日調查之證據而未予調查之違法。究竟余
天富事前有無授權其女余秀惠簽發使用其個人與東良木業公司之支票？於何時授權？
如何授權？授權簽發之範圍如何？是否原先同意余秀惠簽發使用其個人與東良木業公
司之支票，但於八十年九月起即收回授權？均攸關上訴人犯罪之成立，原審未予釐清
真相，詳載於事實，仍有未盡調查能事之違法。(三)、上訴人供認原判決附表編號第十
七、十九、二十三號之支票，即彰化銀行余天富名義之第0000000號、面額新
台幣（下同）四十六萬元；第0000000號、面額五十八萬元；第000000
0號、面額六十六萬元支票三張，為其所簽發，其餘非其所簽發（見上訴審卷第二十
九頁、第一二八頁）。但原判決事實卻認如原判決附表編號第十五、十六、十七號支
票三張由上訴人簽發，其餘由余秀惠簽發，與證據資料不符。且理由欄又記載原判決
編號第十三、十四、十六號支票三張由上訴人簽發，已經上訴人自承在卷云云（見原
判決第十三頁第六行、第七行），亦與事實欄所載不符，自有判決理由矛盾之違法。
(四)、本件公訴人起訴意旨認上訴人與余秀惠共同偽造東良木業公司在合作金庫之支票
七張及余天富個人在彰化銀行之支票十一張，共十八張；原判決則認上訴人與余秀惠
共同偽造東良木業公司在合作金庫之支票八張及余天富個人在彰化銀行之支票十五張
，共二十三張，其中原判決附表編號第八、九、十三、十四、十六號之支票，未經起
訴，原判決未說明何以併予審判之理由，亦有判決理由不備之違法。上訴意旨指摘原
判決不當，非無理由，應認原判決仍有撤銷發回更審之原因。關於竊盜部分，基於審
判不可分原則，亦一併發回。
據上論結，應依刑事訴訟法第三百九十七條、第四百零一條，判決如主文。
中      華      民      國    九十一    年      二      月      七      日
                              最高法院刑事第十庭
                                  審判長法官  陳  炳  煌
                                        法官  陳  正  庸
                                        法官  韓  金  秀
                                        法官  吳  信  銘
                                        法官  徐  文  亮
      右正本證明與原本無異
                                              書  記  官
中      華      民      國    九十一    年      二      月     二十     日
